【裁判字號】    91,自,53
【裁判日期】    920226
【裁判案由】    詐欺
【裁判全文】
臺灣士林地方法院刑事判決                            九十一年度自字第五三號
    自  訴  人  松景科技股
                份有限公司  設台北縣汐止市○○○路○段七五號十二樓之二
    代  表  人  甲○○      住.
    自訴代理人  蔡文彬律師
    被      告  乙○○  男  四.
右列被告因詐欺案件，經自訴人提起自訴，本院判決如左：
    主  文
乙○○無罪。
    理  由
一、自訴意旨略以：被告乙○○於民國八十八年八月十三日成立昇曄開發股份有限公
    司（下稱昇曄公司），明知公司已無支付能力，且有多次銀行退補票之記錄，竟
    基於意圖為自己不法之所有之概括犯意，先於九十年十一月十四日向自訴人松景
    科技股份有限公司（下稱松景公司）購買總價達新台幣（下同）四百六十二萬元
    之硬式磁碟機一千五百台，並交付以昇曄公司為發票人之同額支票（如附表編號
    一所示）乙紙與自訴人給付貨款，復於同年十二月二十八日承前同一犯意，再向
    自訴人訂購總價達四十九萬六千一百二十五元之硬式磁碟機一百五十台，並交付
    以昇曄公司為發票人之同額支票（如附表編號二）乙紙付款，詎自訴人依約交付
    二批貨物後，被告交付自訴人充當貨款之其中該紙如附表編號一所示面額四百六
    十二萬元支票，經於票載發票日（即九十一年元月二十五日）提示，經遭以存款
    不足為由退票，自訴人經向銀行查證後，始知被告在與自訴人為上開生意往來前
    ，即有多次支票退票後補正之紀錄，被告隱瞞上情，使自訴人陷於錯誤而與之交
    易，進而交付貨物，事後果真未能如期付款，致自訴人受有四百六十二萬元之損
    失，因認被告涉有刑法第三百三十九第一項之詐欺取財罪嫌。
二、本件自訴人自訴被告涉有右揭犯罪，無非係以被告利用支票向自訴人訂貨付款時
    ，隱匿其已有支票退補之記錄，且被告給付之面額四百六十二萬元支票事後果未
    如期給付，又被告雖辯稱係將貨物轉授案外人瀚風科技工業有限公司（下稱瀚風
    公司），遭該公司退票倒債牽連，一時資金週轉不靈所致，然以，被告與瀚風公
    司往來密切，其向自訴人購買上開貨物時，應已明知瀚風公司財務狀況不佳，豈
    有可能再將向自訴人購買之上開貨物轉賣給瀚風公司並收取該公司所開立支票，
    進而以該等支票兌現之款項作為清償自訴人本件貨款之資金來源，又果真如此，
    由被告明知需瀚風公司交付之該等票據兌現，始能清償自訴人貨款，竟仍於票據
    到期前，依瀚風公司之請求抽票，顯見被告自始即與瀚風公司共謀，假借昇曄公
    司名義佯稱訂貨而詐取自訴人公司之貨物交予瀚風公司牟利，被告所辯係遭瀚風
    公司倒帳牽連始不得已積欠自訴人貨款之辯，違背常理不足採信等語，為其主要
    論據。訊據被告乙○○供承係昇曄公司負責人，分別於九十年十一月十四日、十
    二月二十八日向自訴人松景公司購買硬式磁碟機一千五百台及一百五十台等二批
    貨物，並各簽發附表編號一、二所示之票據，其中編號一之票據經自訴人屆期提
    示而未能付款之事實不諱，惟堅決否認有何詐欺情事，辯稱：伊向自訴人購買的
    第一批硬式磁碟機係轉售瀚風公司，詎瀚風公司簽發予伊用以支付貨款及其他借
    款之支票數紙金額合計一千餘萬均遭退票，伊因此受牽連而週轉不靈，始無力兌
    現交予自訴人之支票，並非故意積欠自訴人貨款，然伊於支票到期前，即主動將
    上情告知自訴人，欲謀求解決債務途徑，其中伊支付自訴人如附表編號二之該支
    票，業經自訴人同意，於到期日（即票載發票日）前即提出現金三十萬元及另紙
    如附表編號三之展期支票交換取回，且該編號三之支票之後亦有兌現，至編號一
    支票部分，伊曾表示願提出不動產擔保，分期償還，然自訴人並不同意，致延宕
    未決。又伊在中興銀行之上開支票戶頭，在與自訴人訂第一批貨前，並無任何支
    票退補記錄，之後雖有七張退票，其中一張並係發生於向自訴人訂第二批貨前，
    然係因伊與他人間之不動產買賣爭議所致，已經於補票期內解決爭議並註銷記錄
    ，其餘六張均係於九十一年一至三月間受瀚風公司倒債拖累影響，除自訴人所持
    有附表編號一該紙支票外，其餘五張均已註銷退票記錄，目前該支票帳戶仍正常
    使用中，伊以支票向自訴人訂約買貨時，絕無詐欺取得貨物之意圖等語。
三、按犯罪事實應以證據認定之，無證據不得推定其犯罪事實。又不能證明被告犯罪
    者，應諭知無罪之判決，刑事訴訟法第一百五十四條、第三百零一條第一項分別
    定有明文。又按刑法第三百三十九條第一項詐欺罪之成立，以行為人行為之初，
    主觀上有為自己或第三人不法所有之意圖及詐欺故意，客觀上施用詐術使被害人
    陷於錯誤而將本人或第三人之財物交付者始克相當，至依民事法律行為成立債之
    關係者，在債權人與債務人之間，根據一般交易常態，恆不待對造當事人另有表
    示，當然期待他方依誠信原則履行，此觀諸民法第二百十九條之規定意旨甚明，
    不生一方表示履約，他方即因而陷於錯誤之問題。故以債務不履行之客觀結果，
    推斷違約當事人是否同時涉及詐欺犯罪之情形，除被告已自白具有犯意，或依其
    他積極證據足認被告確係假藉民事違約手段從事刑事詐欺行為外，尚不得以債務
    人有依約履行之表示（如以遠期票據支付債務），事後卻未如約給付，即遽指其
    有以欺罔行為謀取財物之犯意。
四、本院經查：
(一)被告經營之昇曄公司係於八十八年八月十三日設立登記，此有自訴人提出之公司
    基本資料查詢單一紙可憑，是迄至自訴人所指訴遭被告以上開公司名義「詐欺」
    訂貨之時間（即九十年十一月間），昇曄公司實已經營二年有餘，並非延至訂貨
    前始行設立；又昇曄公司用以支付自訴人貨款之支票帳戶，係於九十年八月一日
    在中興銀行開設，且查該帳戶直至被告向自訴人訂購第一批貨物前（即九十年十
    一月十四日），均無任何退票或退補註銷之記錄，此有中興銀行九十一年九月二
    十三日（九一）興投字第五五號函附帳戶往來記錄資料交易明細表在卷可考。
    綜上，昇曄公司係成立經營二年餘後始向自訴人訂約買貨且該公司支票帳戶於訂
    約前之交易往來均屬正常之事實可以認定，自訴人指訴被告係以虛設之空頭公司
    名義，並於訂約時隱瞞已有多次支票退補記錄為詐欺手段云云，顯與事實不符，
    不足採信。
(二)被告辯稱向自訴人所購第一批貨物，係轉售瀚風公司乙節，有被告提出之瀚風公
    司採購訂單影本一紙及昇曄公司出貨單二紙可憑，又被告收受瀚風公司簽發之支
    票數紙，惟自九十年十一月中旬起陸續到期之支票經提示後均遭退票，總金額合
    計達一千餘萬元等情，亦有被告提出由瀚風公司為發票人，到期日分別於九十年
    十一、十二月及九十一年一月間（均在被告簽發自訴人二紙支票之到期日前），
    面額合計一千七百零九萬七千五百元之支票影本八紙暨以存款不足及拒絕往來戶
    為由之退票理由單八紙可佐，其中編號ＦＣ0000000、ＦＣ000000
    0、ＦＣ0000000號等三紙支票（合計面額四百零九萬七千五百元）均係
    於被告向自訴人訂貨前即已收受並交付銀行託收，亦有票據託收簿影本在卷可憑
    ，上開支票並非被告於臨訟時始虛偽捏造，已甚明確，依上開支票之合計金額已
    遠超過被告向自訴人所購貨物之價金數額，且該等支票到期日均在被告支付自訴
    人貨款支票之到期日前等情觀之，堪信被告在與自訴人訂貨時，並非無可供將來
    兌現貨款支票之資金來源；再者，證人即自訴人公司副總經理楊維德復到院具結
    證稱：被告於附表編號一、二支票到期前，即曾主動以電話聯絡伊，表示因遭瀚
    風公司跳票，存款不足，希望能延票，當時伊因不能作主而未答應，後來同意被
    告以現金三十萬元及附表編號三之支票換回編號二之支票，編號三支票到期時亦
    有兌現等情明確（見本院九十一年四月二十四日訊問筆錄），且為自訴人所不否
    認，並有上開編號三支票簽收單、支票影本在卷可憑，是堪認被告所稱遭瀚風公
    司倒帳牽連致無力兌現支票之辯，核屬有據，要非事後臨訟捏造之卸責飾詞，可
    以採信，再由前述被告預見交付自訴人支票屆期將無法兌現，旋即主動出面聯絡
    自訴人，洽談還款事宜，且部分貨款已於自訴人同意收受展期支票後如期清償之
    態度及作法觀之，要與一般以假買賣為手段之詐欺犯罪，被害人係於清償期屆至
    而未獲付款時始知受騙，行為人或自始避不見面，或因被害人提出自訴後，為邀
    寬典始出面和解償款之慣常犯罪型態迥異，益徵本案被告確係因事後陷於無資力
    ，無力履約清償貨款始積欠自訴人部分貨款，要無自訴人所訴於締約之初即有詐
    取貨物之不法所有之意圖及故意。
(三)自訴人另以如被告所稱瀚風公司交付於九十年底到期之支票，係預備用以支付自
    訴人貨款之辯屬實，何以被告於該等支票到期日屆至前，明知該等票款之兌現與
    否攸關即將給付自訴人貨款之資金來源有無，竟仍同意瀚風公司之請求，將已交
    銀行託收之該等支票抽回，不予提示，延至九十一年三月間，始又存入銀行使之
    退票，此等作法，顯與常情有違，認被告該等辯詞無足採信云云。然以，支票於
    票載發票日屆至時，發票人因一時債務困難，商請持票人暫緩提示支票，或將已
    交銀行託收之支票撤回，縱令持票人就該等支票兌現後之款項另有用途，然為求
    款項能順利取回，並斟酌對方還款誠意而予同意，本屬商業活動中之常見作法，
    是被告所稱收受瀚風公司之支票雖係欲供清償自訴人債務所用，然瀚風公司已表
    示屆期無法清償，為顧及瀚風公司還款誠意，並事先向自訴人告知上情（已於前
    述認定屬實），進而同意瀚風公司所請撤票及暫緩提示之辯，核與一般商業交易
    模式無違，自訴人據以指摘違背常情，尚屬牽強。
(四)自訴人復指訴瀚風公司早於八十九年底即因轉投資失利而發生周轉困難，面臨無
    法繼續經營之窘境，此一狀況為當時擔任瀚風公司總經理及股東之被告所明知，
    甚至被告直到九十年十一月間，仍以瀚風公司股東身份，出面幫瀚風公司向玉山
    銀行內湖分行貸款，是被告在明知瀚風公司早已發生財務困難之情況下卻另立昇
    曄公司向自訴人訂購貨物轉賣瀚風公司，再藉口遭瀚風公司退票而無法給付貨款
    予自訴人，被告顯然係和案外人瀚風公司負責人洪柱漢同屬一詐欺集團，以外觀
    上財務正常之昇曄公司為幌子，詐取自訴人之貨物並將貨物交予瀚風公司取得云
    云，並提出被告於另案中證述：伊於九十年六月一日離開瀚風公司，離開時持有
    公司先前給予百分之八的乾股，均已還給瀚風公司、案外人洪柱漢於另案中供稱
    ：伊原係瀚風公司負責人，之後另成立台碩公司，瀚風公司編入台碩公司之下，
    由乙○○擔任總經理經營，並向伊報告，九十年初瀚風被倒帳，資產負債表上之
    負債有八千四百萬，乙○○找梁米昌承接等語，案外人張明華於另案證述：「本
    票是玉山銀行到瀚風公司與洪柱漢對保時簽發，該張本票上還有乙○○及我的簽
    名」等語之臺灣台北地方法院訊問筆錄節影本為據。然以，昇曄公司於八十八年
    八月十三日即已設立，業據認定如前，而自訴人指訴瀚風公司係於八十九年底發
    生財務困難，由上開時點觀之，自訴人所指，被告因瀚風公司財務困難離開該公
    司後所另組昇曄公司以詐欺貨物圖利瀚風公司云云，顯屬無稽；其次，依自訴人
    所提上開筆錄所載，證人洪柱漢固於另案中證述瀚風公司九十年初資產負債表上
    所載負債為八千餘萬，然證人同時證述尚有二千張台碩股票、銀行定存幾百萬、
    二筆不動產及存貨等資產明確，且由卷附自訴人於九十一年九月二十四日庭呈自
    訴理由狀所附協議書（自證七）一紙觀之，案外人洪柱漢、梁米昌二人於九十年
    七月二日尚達成協議，由洪柱漢代表瀚風公司全體股東同意提供台碩公司股票三
    千張及爭取銀行額度一千五百萬元之增資，而由梁米昌繼續經營瀚風公司，是瀚
    風公司股東既仍同意出資繼續經營該公司，則該公司財務狀況是否如自訴人所指
    於被告離開該公司時，已達面臨無法經營之窘境，殊值懷疑，況瀚風公司尚有向
    玉山銀行貸款，並由被告擔任借款之連帶保證人乙節，業據自訴人指訴如上，瀚
    風公司如已確達無法繼續經營情事，衡情銀行豈有同意核予貸款之可能，被告又
    豈會同意擔任借款之連帶保證人？是自訴人所指上開證據，尚無從認定瀚風公司
    於九十年六、七月間被告離開之際，已達無法經營之窘境；再者，依自訴人所提
    上開筆錄，被告供證於九十年六月間即已離開瀚風公司，並已將自己持有之乾股
    返還該公司等情在卷，核與上開自證七協議書所載瀚風公司於九十年四月中旬已
    由梁米昌幫忙經營，並於五月份承諾由梁米昌概括承受公司經營權等情相符，被
    告既已退出瀚風公司之實際經營離開瀚風公司並返還持股，嗣後於被告將向自訴
    人所買貨物轉售瀚風公司並收取支票之際，該公司財務繼續惡化至無力償債程度
    ，是否仍為被告所能夠確實知悉掌握，已非無疑，況被告辯稱其向瀚風公司收受
    之數張支票，迄至被告向自訴人訂貨前之九十年九月及十月間，尚有如期兌現，
    金額亦高達數百萬元，並製成明細逐一列表庭呈，自訴人對此亦無意見，並參以
    自訴人所提上開證據證明被告曾擔任瀚風公司貸款保證人乙節及衡以一般人不至
    明知他人已無償債能力而仍同意擔任保證人之常情，堪信被告當時縱使主觀上對
    瀚風公司財務狀況不佳有一定之認識，然或因對該公司未來發展仍持樂觀，抑或
    基於其他生意往來紀錄之信用評估，而仍相信瀚風公司有一定之償債能力，始向
    自訴人訂貨後轉售瀚風公司，實屬可能，是自訴人僅以被告明知瀚風公司財務狀
    況不佳，仍向自訴人購買貨物轉售貨物與瀚風公司，即逕認主觀上有不法所有「
    意圖」，實屬速斷。至自訴人以案外人梁米昌為實際接手瀚風公司經營者，聲請
    傳喚其到庭作證，本院認本件事實已臻明確，並無傳喚之必要，礙難准許，附此
    敘明。從而，自訴人徒以前揭事證，即以被告與瀚風公司關係密切，憑空臆測被
    告係與瀚風公司共組詐欺集團而為犯行，尚乏實據，殊難採信。
(五)綜上所述，自訴人所舉證據除得認與被告間因買賣關係所生債務不履行之民事糾
    紛外，尚不足以證明被告確有詐欺犯行，此外復查無其他積極證據，足認被告確
    有自訴人所指犯行，不能證明被告犯罪，依法應諭知無罪之判決。
據上論斷，應依刑事訴訟法第三百四十三條、第三百零一條第一項，判決如主文。
中      華      民      國      九十二      年    二    月    二十六    日
                                  臺灣士林地方法院刑事第四庭
                                      審判長法  官  謝  靜  恒
                                            法  官  趙  文  卿
                                            法  官  吳  祚  丞
右正本證明與原本無異。
如不服本判決應於送達後十日內向本院提出上訴狀。
                                書記官  林  立  原
中      華      民      國      九十二      年    三    月      四      日
附表
一、發票人：昇曄開發股份有限公司、面額：四百六十二萬元、票載發票日：九十一
    年元月二十五日、付款行：中興商業銀行北投分行
二、發票人：昇曄開發股份有限公司、面額：四十九萬六千一百二十五元、票載發票
    日：九十一年二月八日、付款行：中興商業銀行北投分行
三、發票人：昇曄開發股份有限公司、面額：十九萬六千一百二十五元、票載發票日
    ：九十一年三月八日、付款行：中興商業銀行北投分行


司法院資訊處製作；財團法人民間司法改革基金會備份。
